【裁判字號】    94,國貿,18
【裁判日期】    950503
【裁判案由】    返還價金等
【裁判全文】
臺灣臺北地方法院民事判決              94年度國貿字第18號
原      告  玉晶光電（廈門）有限公司
法定代理人  乙○○
訴訟代理人  劉永培律師
複代  理人  甲○○
被      告  後藤光學股份有限公司
法定代理人  丙○○
訴訟代理人  張立業律師
複代  理人  林于椿律師
上列當事人間返還價金等事件，本院於民國95年4月19日言詞辯
論終結，判決如下：
    主  文
原告之訴及假執行之聲請均駁回。
訴訟費用由原告負擔。
    事實及理由
一、原告起訴主張如下：
  (一)原告於民國（下同）94年1月5日、2月21日先後向被告訂購
    價金依序為日幣（下同）24,100,000元、275,000元之貨品
    ，約定原告於同年1月10日以電匯方式預付貨款50%，餘款以
    被告為受款人之即期、不可撤銷信用狀支付；被告應於94年
    3月11日交貨。原告依約於同年1月7日、3月10日預付價金依
    序為12,050,000元、275,000元予被告，並已開立以被告為
    受款人之即期、不可撤銷信用狀，但被告屆期未交貨，原告
    乃依民法第229條第1項、第254條規定，委請東華律師事務
    所律師限期催告，並預為解除契約之意思表示，惟屆期被告
    仍未履行，契約自已解除，為此依民法第259條第1款、第2
    款規定提起本訴。
  (二)否認卷第34、35頁文書真正。且原告於卷第34頁報價單簽名
    ，僅表示知悉，非訂購貨品之憑證。又被告未回簽上開訂單
    ，要約業已失效。
  (三)系爭契約關係適用中華民國法律。
  (四)原告不知丁○○已解任，被告應負表見代理人責任。
  (五)如鈞院認定丁○○無權代理，買賣契約對被告不生效，原告
    則追加依民法第179條規定請求返還系爭價金。
  (六)聲明：
  1.被告應給付原告日幣12,050,000元，及自94年1月7日起至清
    償日止按年息5%計算之利息。
  2.被告應給付原告日幣275,000元，及自94年3月10日起至清償
    日止按年息5%計算之利息。
  3.願供擔保，請准宣告假執行。
二、被告抗辯如下：
  (一)被告於93年12月24日傳真卷第34頁之報價單予原告，為要約
    之意思表示，經原告之負責人乙○○於客戶簽認欄簽名，為
    承諾之意思表示，故兩造依該報價單內容，約定被告收到原
    告以即期、不可撤銷信用狀支付全部價金後二個月內交貨，
    另二項買賣標的物說明待補。原告於93年12月30日傳真卷第
    35頁之訂單予被告補正上開標的物說明，其餘內容同上開報
    價單，故被告無庸簽回。但原告迄未依約交付足額信用狀予
    被告，被告不負遲延交貨責任。
  (二)按所謂代理權之限制，指原有代理權之授權，其後再加限制
    ，使其一部消滅。倘於授權時為此表示，則屬代理權之範圍
    ，非屬代理權之限制，無民法第107條之適用，應依民法第1
    69條規定處理之（參見王澤鑑先生著債篇總論第230頁至第
    231頁）。查卷第34頁報價單顯示總經理丁○○無完全代表
    被告訂約之權限，仍須由經辦及核准簽名，對外始生效力，
    此為被告授與總經理代理權之範圍，為原告所知悉，卷第6
    、7頁訂單既未經被告之經辦及核准簽名，對被告自不生效
    力。
  (三)被告於94年2月17日發函丁○○表示其於同年2月14日侵占被
    告之業務文件及負責人印章，經被告多次請求返還，其置之
    不理，被告已向警方備案。被告亦於94年2月16日、25日報
    案。卷第7頁訂單係丁○○遭被告於94年2月22日解任後，於
    94年2月24日簽名蓋章，且未經被告之經辦及核准簽名。嗣
    其於94年4月16日以存證信函表示願返還該印章予被告。故
    丁○○代理被告簽署卷第7頁訂單，對被告不生效力。
  (四)系爭契約關係適用中華民國法律。
  (五)被告之部分資料被離職員工拿走，不確定是否出貨給原告，
    向原告之人員查詢得知被告已出貨給原告，故被告發卷第51
    頁信函表示「請貴所轉知當事人玉晶光電股份有限公司，請
    再確認是否尚未收到所訂貨物，如確定未收到所訂貨物，則
    雙方當事人自當依合約約定辦理。」
  (六)聲明：
  1.原告之訴駁回。
  2.如受不利判決，願供擔保，聲請免假執行。
三、按民事訴訟法第255條第1項規定：「訴狀送達後，原告不得
    將原訴變更或追加他訴。但有下列各款情形之一者，不在此
    限：．．四因情事變更而以他項聲明代最初之聲明者。．．
    七不甚礙被告之防禦及訴訟之終結者。」查原告原起訴主張
    被告未履約，依民法第259條第1款、第2款規定請求被告返
    還價金。嗣被告抗辯該買賣契約不生效，原告乃追加請求權
    基礎民法第179條規定，合於情事變更情節。且原告及被告
    就原請求權基礎所主張及抗辯之事實及證據資料，於追加之
    訴得加以利用，不致妨礙被告之防禦及訴訟之終結。揆諸前
    揭規定，應准原告為訴之追加。
四、關於系爭買賣契約何時簽訂及其內容之爭點，論述如下：
  (一)兩造合意系爭買賣契約適用中華民國法律。又原告主張伊於
    94年1月5日、2月21日先後傳真訂單予被告，經丁○○代表
    被告簽回，另於94年1月18日傳真內容與卷第6頁相同之英文
    契約予被告，經丁○○代表被告簽回乙節，業據原告提出訂
    單及其中譯本、被告之基本資料查詢單、外商投資企業基本
    信息、文英契約書為證（卷第6、7、12、28、88、89、68至
    69頁）。核與證人丁○○證稱：「我曾於93年6月至94年初
    擔任被告的董事兼總經理．．卷第6、7頁是我親自簽收，是
    真正的訂單．．（提示卷第68、69頁）是真正的，我親自簽
    名，條件符合卷第6、7頁．．卷第7頁訂單是原告傳真到被
    告公司給我，我在94年2月22或23日以後收到，左下角是我
    簽名．．我同意該訂單內容所以簽名．．被告於94年2月間
    搬到內湖．．卷第7頁傳真號碼0000-0000應該是內湖辦公地
    點。」（卷第65、66、104至106頁）相符，堪信為真正。
  (二)被告抗辯：伊於93年12月24日傳真卷第34頁之報價單予原告
    ，經原告之負責人乙○○於客戶簽認欄簽回，兩造間就該報
    價單內容成立買賣契約云云，提出報價單及其中譯文為證（
    卷第34、80頁）。惟原告陳稱：乙○○簽名僅表示知悉，非
    訂購貨品之憑證等語，核與證人丁○○證稱：「卷第34頁是
    被告發出的報價單．．是報價給客戶，乙○○簽回只表示他
    有收到報價內容，並不是已經成立買賣契約．．只是初步估
    價及提出條件，對方也會提出條件，通常會有多次的修改，
    這不是後來定案的買賣契約。」（卷第65、66、104至106頁
    ）相符，被告此部分抗辯應不足採。
  (三)被告抗辯：上開報價單記載部分買賣標的物說明待補，嗣原
    告於93年12月30日傳真卷第35頁之訂單予被告補正上開標的
    物說明，其餘內容同上開報價單，足證兩造就報價單之內容
    成立買賣契約云云，並提出訂單及其中譯本為證（卷第35、
    82頁）。原告則主張被告未回簽上開訂單，要約失效等語。
    經查，報價單係由被告傳真給原告，其上記載Lens Assemb-
    ler-B說明待補，應指被告要補充說明予原告，而非原告補
    充說明，況被告提出卷第35頁訂單未附有該標的之說明，故
    被告抗辯原告以該訂單補正報價單所示買賣標的物說明待補
    部分，其無庸簽回云云，顯無可採。是該訂單如係原告對被
    告為要約之意思表示，惟被告未證明其曾簽回給原告，或另
    對原告為承諾之意思表示，依民法第157條規定，應認被告
    未於通常情形可期待承諾之達到時期內為承諾，該要約早已
    失其拘束力，不因被告於本案提出此訂單，發生兩造就其內
    容成立契約之效果。
  (四)被告抗辯：伊於94年2月22日解任丁○○之總經理職務，其
    於94年2月24日代表伊在卷第7頁訂單簽名，對伊不生效力云
    云，提出順理律師事務所94順字第0221號函、掛號郵件收件
    回執為證（卷第109、110頁）。原告則否認丁○○簽署上開
    訂單時已不具被告之總經理身分，並提出第一商業銀行仁愛
    分行於94年3月11日製作之水單為證（卷第113頁）。按公司
    法第29條第1項規定：「公司得依章程規定置經理人，其委
    任、解任及報酬，依左列規定定之。但公司章程有較高規定
    者，從其規定：．．三股份有限公司應由董事會以董事過半
    數之出席，及出席董事過半數同意之決議行之。」經查，被
    告提出其變更登記表，顯示董事為丙○○、丁○○、林香梅
    三人（卷第76至79頁），惟被告未證明董事會曾依法決議解
    任丁○○之總經理職務。再證人丁○○證稱：「（提示卷第
    109、110頁）我有收到，回執記載我的住址沒錯，通常是大
    樓管理員或家人代收，實際收到日期不記得了，收到卷第7
    頁訂單時我還在被告公司擔任總經理，當時丙○○（即被告
    之董事長）跟我約3月中旬洽談被告未來的走向，當時我已
    經收到上開函件，但我還未離開被告公司，被告沒有質疑我
    不具總經理資格，3月中與丙○○洽談時，我還未離開總經
    理職位，丙○○把公司業務交給他太太許秋馨處理，所以平
    常業務都是許秋馨與我聯絡處理，也繼續把公司業務相關文
    件例如銀行水單、客戶聯絡事項傳真或以電子郵件給我．．
    被告於94 年2月間搬到內湖，許邱馨從仁愛路辦公地點或自
    宅傳給我。被告沒有召開董事會解任我的總經理職務。卷第
    7頁傳真號碼0000-0000應該是內湖辦公地點．．（提示卷第
    113頁）該水單是被告當時的會計於94年3月間傳給我，是有
    關原告公司跟被告間卷第7頁訂單的匯款水單。」（卷第104
    至106頁）。堪認被告未合法解任丁○○之總經理職務，丁○○代表被告在卷第7頁訂單簽名，效力及於被告。
  (五)被告抗辯：卷第34頁報價單顯示總經理丁○○之代表權有限
    制，須由經辦及核准簽名，對外始生效力，此為原告知悉，
    則卷第6、7頁訂單未經被告之經辦及核准簽名，對被告不生
    效力云云。惟揆諸公司內部稽核常情，被告於上開報價單印
    製經辦、核准、總經理之簽名欄位，應解為被告內部乃由經
    辦人員擬妥報價內容，呈請上級主管核准，轉呈總經理簽核
    後始得向客戶提出，其目的在稽核及限制經辦人員、上級主
    管之職權行使，而非限制總經理對外代表公司之權限。則按
    公司法第8條第2項規定：「公司之經理人．．在執行職務範
    圍內，亦為公司負責人。」、第31條第2項規定：「經理人
    在公司章程或契約規定授權範圍內，有為公司管理事務及簽
    名之權。」被告既未證明被告曾對丁○○之總經理職權加以
    限制，丁○○代表被告簽署於上開訂單，對被告當已發生效
    力。
  (六)綜上，被告之抗辯均不足憑採，原告主張兩造間成立卷第6
    、7頁訂單所示內容之買賣契約，堪予採信。從而被告收受
    原告給付之價金，非無法律上之原因，原告本於民法第179
    條規定請求被告給付12,050,000元，及自94年1月7日起至清
    償日止按年息5%計算之利息；給付275,000元，及自94年3月
    10日起至清償日止按年息5%計算之利息，為無理由，應予駁
    回。
五、關於原告依民法第259條第1款、第2款規定請求被告返還價
    金部分，論述如下：
  (一)按民法第229條第1項規定：「給付有確定期限者，債務人自
    期限屆滿時起，負遲延責任。」、第254條規定：「契約當
    事人之一方遲延給付者，他方當事人得定相當期限催告其履
    行，如於期限內不履行時，得解除其契約。」、第259條規
    定：「契約解除時，當事人雙方回復原狀之義務，除法律另
    有規定或契約另有訂定外，依左列之規定：一由他方所受領
    之給付物，應返還之。二受領之給付為金錢者，應附加自受
    領時起之利息償還之。」
  (二)原告主張：兩造於卷第6、7頁訂單、卷第68至69頁契約書約
    定伊應於同年1月10日以電匯方式預付卷第6頁訂單貨款50%
    ，餘款以被告為受款人之即期、不可撤銷信用狀支付，另以
    電匯方式預付卷第7頁訂單貨款，被告則應於94年3月11日交
    付二筆貨物，伊已於同年1月7日、3月10日預付價金依序為1
    2,050,000元、275,000元予被告，並就卷第6頁訂單所示價
    金餘款開立以被告為受款人之即期、不可撤銷信用狀，但被
    告未依期交貨等語，業據原告提出訂單、匯款申請書、匯入
    匯款通知書、信用狀、契約書、中譯本、水單為證（卷第6
    至9、47至50、68至69、88至92、113頁）。核與證人丁○○
    證稱：「第一筆訂單總價24,100,000元，卷第47至50頁是原
    告開立出來付12,050,000元的信用狀，另外一半是於94年1
    月7日付12,050,000元定金，即卷第8頁。第二筆訂單275,00
    0元，是被告出第一筆貨物前，原告追加部分配備，原告以
    卷第9頁支付。被告拿到卷第47至50頁後，一直沒有出貨，
    被告拿到定金匯款資料後，丙○○曾經帶我去跟第一銀行仁
    和分行談被告授信的條件．．（提示卷第113頁）是有關原
    告公司跟被告間卷第7頁訂單的匯款水單。丙○○欠缺信用
    額度，本來銀行不願意代為開發信用狀，丙○○請我跟原告
    要求商量，原告才同意先付定金，許邱馨把定金轉為定存再
    以存單做擔保委託銀行開信用狀。第一銀行仁和分行有收到
    原告依買賣契約支付的價金，其中一半現金一半是信用狀。
    」相符（卷第65、66、104至106頁）。堪信原告之主張為真
    正。
  (三)原告主張其委請東華律師事務所律師限期催告被告交貨，並
    預為解除契約之意思表示，惟屆期被告仍未履行，契約自已
    解除云云，並提出東華律師事務所94年東明律字第00940406
    號函、掛號郵件收件回執為證（卷第10至11頁）。惟查，原
    告於該催告函中僅限期催告被告交付卷第6頁訂單所示貨物
    ，未限期催告被告交付卷第7頁訂單所示貨物，且毫無預示
    於被告未依限交貨時，以該函為解除契約之意思表示。本院
    於95年1月4日言詞辯論期日揭示本院上開認定結果（卷第42
    至43頁），原告仍未提出其他證據以實其說，難認原告已合
    法解除系爭買賣契約。
  (四)綜上，兩造間之買賣契約尚未解除，原告依民法第259條第1
    款、第2款規定請求被告給付12,050,000元，及自94年1月7
    日起至清償日止按年息5%計算之利息；給付275,000元，及
    自94年3月10日起至清償日止按年息5%計算之利息，為無理
    由，應予駁回。
六、原告聲請宣告假執行，因其訴遭駁回而失所附麗，爰併予駁
    回。
七、兩造其餘攻擊、防禦方法及提出之證據，於判決結果無礙，
    爰不一一論述。
八、結論：原告之訴為無理由，依民事訴訟法第78條判決如主文
    。
中    華    民    國    95    年    5    月     3    日
                  民事第五庭    法  官  翁昭蓉
以上正本係照原本作成
如對本判決上訴，須於判決送達後20日內向本院提出上訴狀
中    華    民    國    95    年    5     月    3    日
                                書記官  莊滿美


司法院資訊處製作；財團法人民間司法改革基金會備份。
